ACORDAO-COMPLETO-2275779

ACÓRDÃO 9159/2022 ATA 41/2022 - PRIMEIRA CÂMARA

VISTOS, relatados e discutidos estes autos que cuidam de pedido de reexame interposto por Elizabeth Leão contra o Acórdão 6666/2016-TCU-Primeira Câmara, que considerou ilegal seu ato de aposentadoria,
ACORDAM os Ministros do Tribunal de Contas da União, reunidos em sessão da Primeira Câmara, com fundamento no artigo 48 da Lei 8.443/1992, c/c os artigos 285 e 286 do Regimento Interno do TCU, diante das razões expostas pelo Relator, em:
9.1. conhecer e dar provimento ao pedido de reexame;
9.2. reformar o Acórdão 6666/2016-TCU-Primeira Câmara para considerar legal o ato de aposentadoria de Elizabeth Leão, concedendo-lhe o registro;
9.3. dar ciência deste acórdão à recorrente e à Justiça Federal de 1º e 2º Graus da 3ª Região/SP.

Pedido de reexame interposto contra acórdão que considerou ilegal ato de aposentadoria.

Primeira Câmara

3. Interessados/Responsáveis/Recorrentes:
3.1. Interessado: Elizabeth Leão (XXX.938.361-XX).
3.2. Recorrente: Elizabeth Leão (XXX.938.361-XX).

13.1. Ministros presentes: Walton Alencar Rodrigues (Presidente), Benjamin Zymler, Bruno Dantas (Relator) e Vital do Rêgo.
13.2. Ministros-Substitutos presentes: Augusto Sherman Cavalcanti e Weder de Oliveira.

BRUNO DANTAS

Ministro Benjamin Zymler.

Cuidam os autos de pedido de reexame interposto por Elizabeth Leão contra o Acórdão 6666/2016-TCU-Primeira Câmara, lavrado nos seguintes termos:
"9.1. considerar ilegal o ato de concessão de interesse de Elizabeth Leão (XXX.938.361-XX) , negando-se o correspondente registro;
9.2. dispensar o ressarcimento das quantias indevidamente recebidas de boa-fé, consoante o enunciado 106 da Súmula de Jurisprudência deste Tribunal;
9.3. determinar à Justiça Federal de 1º e 2º Graus da 3ª Região/SP que:
9.3.1. faça cessar, no prazo de 15 (quinze) dias, contado a partir da ciência desta deliberação, os pagamentos decorrentes do ato impugnado, sob pena de responsabilidade solidária da autoridade administrativa omissa, consoante disposto nos arts. 71, inciso IX, da Constituição Federal e 262 do Regimento Interno desta Corte;
9.3.2. dê ciência do inteiro teor desta deliberação à interessada, alertando-a de que o efeito suspensivo proveniente da interposição de eventuais recursos, caso não providos, não a exime da devolução dos valores indevidamente percebidos após a notificação;
9.3.3. envie a esta Corte de Contas, no prazo de 30 (trinta) dias, por cópia, comprovante de que a interessada teve ciência desta deliberação;
9.4. determinar à Sefip que:
9.4.1. oriente o órgão jurisdicionado no sentido de que poderá ser editado novo ato de aposentadoria em favor da interessada, desde que escoimado da irregularidade verificada nos presentes autos, o qual deverá ser submetido a novo julgamento por esta Corte de Contas, nos termos do art. 262, § 2º, do RITCU;
9.4.2. monitore o cumprimento das medidas indicadas no subitem 9.3 acima."
2. 	Admitido o processamento do recurso, porquanto preenchidos os requisitos previstos no art. 48 da Lei 8.443/1992, conferi efeito suspensivo aos itens 9.1, 9.3.1 e 9.4.2 do acórdão recorrido (peça 25) .
3. 	Instruído o feito, faço reproduzir, com os ajustes que julgo pertinentes, o exame técnico e o encaminhamento oferecidos pela Secretaria de Recursos deste Tribunal (peça 28) , que contou com o apoio do Ministério Público junto ao TCU (peça 32) :
"HISTÓRICO
2.	Trata-se de processo de aposentadoria que considerou o benefício da recorrente ilegal, em razão da averbação de períodos no exercício da advocacia sem a comprovação dos devidos recolhimentos previdenciários.
EXAME DE ADMISSIBILIDADE
3.	Reitera-se o exame preliminar de admissibilidade (peça 22) , ratificado à peça 25, pelo Relator, Ministro Bruno Dantas, que entendeu pelo conhecimento do recurso, uma vez que preenchidos os requisitos do art. 48 da Lei 8.443/1992 c/c os artigos 285 e 286, parágrafo único, do RI/TCU, suspendendo os efeitos dos itens 9.1, 9.3.1 e 9.4.1 do Acórdão 6666/2016-TCU-Primeira Câmara em relação à recorrente.
EXAME DE MÉRITO
4.	Delimitação
4.1 Constitui objeto do presente recurso definir se é possível a averbação do período no exercício da advocacia sem a comprovação dos devidos recolhimentos previdenciários para fins de aposentadoria de magistrado.
5.	Da averbação do período no exercício da advocacia sem a comprovação dos devidos recolhimentos.
5.1 Defende-se que a averbação do período no exercício da advocacia sem a comprovação dos devidos recolhimentos previdenciários pode ocorrer para fins de aposentadoria de magistrado, aduzindo os seguintes argumentos:
a) permaneceu exercendo a advocacia, entre 26/9/1984 e 29/11/1995, portanto, antes do advento da Emenda Constitucional 20/1998;
b) até então, o complexo normativo vigente considerava apenas os fatores idade e tempo de serviço para fins de aposentadoria, tanto no RGPS (art. 202) como no RPPS (art. 40) , e não o recolhimento de contribuições previdenciárias;
c) o TCU se embasou na Decisão 504/2001-TCU-Plenário, mas ignorou a Decisão 966/2002-TCU-Plenário que entendeu que o tempo de serviço realizado no exercício da advocacia antes da Emenda Constitucional 20/1998 pode ser comprovado tão somente com base em certidão da Ordem dos Advogados do Brasil, independentemente da comprovação do recolhimento de contribuições previdenciárias, em virtude de que o artigo 4° da EC 20/1998;
d) a Emenda Constitucional 20/1998, em homenagem ao princípio da segurança jurídica, tratou de respeitar as situações já consolidadas anteriormente, à luz da legislação vigente à época, preservando o direito adquirido, conforme entende a doutrina;
e) No âmbito do RGPS, vigorava a Lei Orgânica da Previdência Social (Lei 3.807/1960) que disciplinava a aposentadoria por tempo de serviço, cujas regras estavam contidas no Regulamento (Decreto 48.959-A/1960) ;
f) o Conselho da Justiça Federal, observando as regras da EC 20/1998, editou a Resolução 331/2003 que dispõe que basta a prova mediante certidão da OAB para que o tempo de serviço dos magistrados durante o exercício da advocacia seja computado para fins de aposentadoria, limitando o tempo a 15 anos, o que não é o caso da recorrente e, no mesmo sentido, é o PARECER/MP/CONJUR/SMM/N° 1319 - 3.21/2009 da AGU;
g) não postula um direito adquirido a determinado regime jurídico, mas a preservação do ato jurídico perfeito no qual se averbou o tempo de serviço na advocacia, assim como seu direito adquirido à contagem do tempo de serviço na advocacia, independentemente da comprovação do recolhimento das contribuições;
h) o Superior Tribunal de Justiça, no julgamento do Recurso Especial 627.472, afasta qualquer dúvida acerca da aplicação do artigo 4° da EC 20/1998 no que se refere aos magistrados, reconhecendo ser dispensável a comprovação do recolhimento das contribuições previdenciárias relativas ao período de advocacia;
i) o Tribunal Regional Federal da 2ª Região (REEX: 200951010028032) também reconhece o direito ao cômputo do tempo de advocacia para fins de aposentadoria de magistrados;
j) o Supremo Tribunal Federal entendeu que o art. 4° da EC 20/1998 preserva os direitos adquiridos, no AI 727410 AgR, mas que não tratou especificamente sobre a magistratura.
Análise
5.2. Desde 2001 (Decisão 504/2001-TCU-Plenário) o Tribunal tem entendimento, reforçado pelo Acórdão 2229/2009-TCU-Plenário, de que advogados que se tornaram membros do Poder Judiciário ou, por semelhança, do Ministério Público podem computar o exercício de advocacia, considerando os limites estabelecidos nas leis específicas de cada categoria, para fins de aposentadoria desde que esteja devidamente comprovado o recolhimento das contribuições previdenciárias e tal tempo seja averbado no órgão como tempo privado. Portanto, o Tribunal evoluiu sua jurisprudência há tempos, passando a exigir que, além da declaração da OAB, seja apresentada pelo servidor a certidão do INSS para fins de averbação do tempo de serviço/contribuição, tendo em vista que a Lei 3.807/1960 já dispunha que o advogado (profissional liberal) está sujeito ao recolhimento da contribuição previdenciária. A Lei 8.212/1991, que disciplina o custeio do regime geral de previdência atualmente, impõe obrigação da mesma forma.
5.3. A despeito do entendimento da citada Decisão 966/2002-TCU-Plenário, a jurisprudência do TCU se consolidou no sentido de que averbação de períodos no exercício da advocacia somente pode ser feito mediante a comprovação dos devidos recolhimentos previdenciários, como, por exemplo, o recente Acórdão 1143/2017-TCU-Primeira Câmara, onde o relator, Ministro Vital do Rêgo, proferiu o seguinte voto condutor:
6. Registro minha concordância integral com a proposta alvitrada pela unidade técnica, aquiescida pela manifestação do MPTCU, razão pela qual incorporo os argumentos trazidos e respectivos fundamentos, transcritos no Relatório precedente, em minhas razões de decidir, sem prejuízo de tecer os breves comentários que se seguem. 
7. A jurisprudência desta Corte de Contas firmou entendimento no sentido de que o tempo laborado no exercício da advocacia não constitui tempo de serviço público, podendo, no entanto, ser averbado para fins de aposentadoria, se comprovado o recolhimento das respectivas contribuições previdenciárias. Nessa linha, cito, por oportuno, o subitem 9.1.2 do 2.229/2009-TCU-Plenário:
'O tempo de exercício de advocacia por magistrado (como profissional autônomo) , inscrito na Ordem dos Advogados do Brasil, não constitui tempo de serviço público, podendo, contudo, ser computado para fins de aposentadoria, nas hipóteses expressamente indicadas no item 8.1.1 da Decisão 504/2001-TCU-Plenário, desde que comprovada a respectiva contribuição previdenciária, na forma do item 8.1.2 da mesma decisão';
8. Especificamente no que diz respeito ao ato de concessão de aposentadoria à Eliana Souza de Farias Serra  (atualmente com 52 anos) , cuja vigência se deu na data de 1/6/2016, conforme bem mencionou a Sefip, a interessada não reúne os 25 anos de tempo de serviço público necessários para se aposentar com base no fundamento legal utilizado em sua concessão. Diante de tal fato, o ato em epígrafe não reúne condições para receber a chancela da legalidade 
9. Vale mencionar, entretanto, que a interessada poderá escolher entre as seguintes opções:
a) querer nova aposentadoria, com proventos proporcionais, calculados pela média das remunerações utilizadas como base para as contribuições, com fundamento no art. 2º da Emenda Constitucional 41/2003;
b) retornar à ativa para completar o tempo necessário para se aposentar com proventos integrais;
5.4. No que concerne ao alegado direito adquirido, cabe ressaltar que a sedimentada jurisprudência da Suprema Corte é no sentido de classificar como ato complexo a concessão de aposentadoria, reforma ou pensão, consoante os seguintes julgados (RMS 3881/SP, MS 19875/DF, RE 195861/ES e MS 23665/DF) .
5.5. Assim, sendo o ato de aposentadoria e/ou pensão complexo, este somente passa a estar plenamente formado (perfeito) , válido (aferição da legalidade com reflexo de definitividade perante a Administração) e eficaz (plenamente oponível a terceiros, deixando de apresentar executoriedade provisória) quando recebe o registro pela Corte de Contas. Tal entendimento decorre do disposto no inciso III do art. 71 da Constituição Federal, que estabelece que compete ao Tribunal de Contas da União apreciar, para fins de registro, a legalidade dos atos de admissão, assim como a concessão de aposentadoria, reforma ou pensão.
5.6. Nessa perspectiva, impõe-se reconhecer que referidos atos possuem natureza precária, razão pela qual, até que haja o efetivo julgamento e o consequente registro pela Corte de Contas, não há que se falar em direito adquirido, ato jurídico perfeito ou em proteção da confiança, tendo em vista a ausência de aperfeiçoamento e definitividade do ato.
5.7. A propósito do tema, colaciona-se entendimento esposado pela Corte Constitucional ao decidir no âmbito do RE-195.861/ES:
APOSENTADORIA - ATO ADMINISTRATIVO DO CONSELHO DA MAGISTRATURA - NATUREZA - COISA JULGADA ADMINISTRATIVA - INEXISTÊNCIA. O ato de aposentadoria exsurge complexo, somente se aperfeiçoando com o registro perante a Corte de Contas. Insubsistência da decisão judicial na qual assentada, como óbice ao exame da legalidade, a coisa julgada administrativa.
5.8. Deste modo, não há embasamento legal ou jurisprudencial para a averbação do período no exercício da advocacia, sem a comprovação dos devidos recolhimentos previdenciários.
CONCLUSÃO
6.	Da análise anterior, conclui-se que não pode ocorrer a averbação dos períodos no exercício da advocacia sem a comprovação dos devidos recolhimentos previdenciários para fins de aposentadoria de magistrado.
6.1 Com base nessas conclusões, propõe-se o não provimento do recurso.
PROPOSTA DE ENCAMINHAMENTO
7.	Ante o exposto, submetem-se os autos à consideração superior, propondo-se, com fundamento no art. 48 da Lei 8.443/1992 c/c os artigos 285 e 286, parágrafo único, do RI/TCU:
a)	conhecer do recurso e, no mérito, negar-lhe provimento;
b)	comunicar à Unidade Jurisdicionada, à recorrente e aos demais interessados da decisão que vier a ser proferida nestes autos."
É o relatório.

Rudi Meira Cassel (OAB/DF 22.256) e outros, representando Elizabeth Leão.

Procurador Marinus Eduardo De Vries Marsico.

aposentadoria. magistratura. contagem de tempo de serviço prestado em atividade advocatícia antes da emenda constitucional 20/1998 SEM o RECOLHIMENTO DAS CONTRIBUIÇÕES PREVIDENCIÁRIAS. ILEGALIDADE. pedido de reexame. contagem de acordo com o entendimento firmado no acórdão 1.435/2019-TCU-Plenário, com a redação dada pelo acórdão 1.618/2022-TCU-plenário. conhecimento do pleito. provimento. legalidade do ato. ciência.

APOSENTADORIA (APOS)

Secretaria de Recursos (Serur); Secretaria de Fiscalização de Integridade de Atos e Pagamentos de Pessoal e de Benefícios Sociais (Sefip).

Cuidam os autos de pedido de reexame interposto por Elizabeth Leão contra o Acórdão 6666/2016-TCU-Primeira Câmara, que considerou ilegal seu ato de aposentadoria como magistrada em razão da contagem de tempo prestado em atividade advocatícia sem o recolhimento das contribuições previdenciárias correspondentes.
2.	Inicialmente, ratifico o despacho exarado no sentido de que o recurso deve ser conhecido, porquanto preenche os requisitos de admissibilidade previstos no artigo 48 da Lei 8.443/1992.
3.	Em síntese, a recorrente alega que: a) exerceu a advocacia antes do advento da Emenda Constitucional 20/1998, momento em que as normas consideravam apenas os fatores idade e tempo de serviço para fins de aposentadoria, não o recolhimento de contribuições previdenciárias; b) o TCU ignorou sua Decisão 966/2002-Plenário, que entendeu que o tempo de serviço realizado no exercício da advocacia antes da EC 20/1998 pode ser comprovado com base em certidão da Ordem dos Advogados do Brasil; c) a Resolução 331/2003-CJF dispõe que basta a prova mediante certidão da OAB para que o tempo de serviço dos magistrados durante o exercício da advocacia seja computado para fins de aposentadoria; d) o Superior Tribunal de Justiça e Tribunal Regional Federal da 2ª Região possuem decisões que reconhecem ser dispensável a comprovação do recolhimento das contribuições previdenciárias relativas ao período de advocacia, e e) o Supremo Tribunal Federal entendeu que o art. 4° da EC 20/1998 preserva os direitos adquiridos.
4.	A Secretaria de Recursos, com o apoio do Ministério Público junto ao TCU, concluiu, em síntese, que a jurisprudência do TCU se consolidou no sentido de que não pode ocorrer a averbação dos períodos no exercício da advocacia sem a comprovação dos devidos recolhimentos previdenciários para fins de aposentadoria de magistrado. Assim, os pareceres são no sentido de negar provimento ao pleito.
5.	No mérito, verifico que as circunstâncias do caso atraem desfecho diverso do sugerido nos pareceres precedentes, conforme as seguintes considerações.
6.	O ato da recorrente foi considerado ilegal por contemplar tempo prestado em atividade advocatícia para fins de aposentadoria de magistrado com amparo em certidão expedida pela OAB-GO que não fazia prova quanto ao efetivo exercício de atividade laborativa, tampouco do recolhimento das contribuições previdenciárias. Para melhor delinear o caso, colaciono trecho do voto do ilustre Relator, Ministro Benjamin Zymler:
"10. O documento mencionado pelo Tribunal Regional Federal da 3ª Região como apto a comprovar o direito alegado trata, na verdade, de certidão expedida pela OAB-GO, na qual consta apenas que a interessada esteve inscrita no quadro de advogados daquela seção, sob o número 7.401, de 29 de maio de 1985 até 29 de novembro de 1995, quando a referida inscrição foi cancelada por ter tomado posse em cargo incompatível com a advocacia.
11. Referido documento, como se vê, comprova apenas o período em que a interessada esteve inscrita na OAB-GO, não tendo o condão de fazer prova quanto ao efetivo exercício de atividade laborativa no mencionado período, tampouco o de ter havido o recolhimento ou não da contribuição previdenciária correspondente a todo o período de advocacia considerado pelo órgão jurisdicionado."
7.	Ocorre que, após a análise inicial do ato da recorrente, o TCU revisitou o tema da contagem de tempo prestado em atividade advocatícia para fins de aposentadoria de magistrado. Refiro-me ao Acórdão 1435/2019-TCU-Plenário, com nova redação dada pelo Acórdão 1618/2022-TCU-Plenário, oportunidade em que foi assim decidido:
"9.3. esclarecer que é legal, para fins de aposentadoria de magistrado, a contagem do tempo exercido como advogado antes do advento da Emenda Constitucional 20/1998, independentemente do recolhimento das contribuições previdenciárias, desde que comprovada por meio de certidão da OAB."
8.	Naquela ocasião, foi considerado legal ato que contemplava a averbação de tempo exercido como advogado antes do advento da Emenda Constitucional 20/1998 com amparo em certidão da OAB-PR, na qual também constava apenas o período de inscrição do interessado no quadro de advogados daquela sessão.
9.	No caso aqui examinado, a recorrente exerceu atividade como advogada anteriormente ao advento da EC 20/1998 e teve seu tempo averbado mediante certidão da OAB-GO que contempla o período de inscrição da interessada naquela sessão, situação similar àquela tratada sobredito precedente.
10	Nesse cenário, compreendo que a contagem do tempo exercido em atividade advocatícia está em plena consonância com as balizas do Acórdão 1435/2019-TCU-Plenário, revisto por ocasião do Acórdão 1618/2022-TCU-Plenário, o que conduz ao provimento do recurso para considerar legal o ato de aposentadoria da interessada, concedendo-lhe o registro.
	Ante o exposto, voto por que o Tribunal adote a deliberação que ora submeto à apreciação deste Colegiado.
	TCU, Sala das Sessões Ministro Luciano Brandão Alves de Souza, em 23 de novembro de 2021.
Ministro BRUNO DANTAS
Relator